---
title: "Regressão"
author: "Fernando Bastos"
date: "20 de novembro de 2018"
output: slidy_presentation
---

```{r setup, include=FALSE}
knitr::opts_chunk$set(echo = TRUE)
```

## Exemplo 10.1

Verificar, utilizando os dados amostrais fornecidos abaixo, se a temperatura tem
influência significativa sobre o comprimento de uma barra de aço. Utilize o modelo linear
de $1^{\circ}$ grau e o nível de $5\%$ de significância.

|Temperatura $(^{\circ}C)$|10|15|20|25|30|
|:-:	|:-:	|:-:	|:-:	|:-:	|:-:	|
|Comprimento|1003|1005|1010|1011|1014|

```{r}
### Dados do Exercicio: Temperatura x Comprimento
### x = Temperatura e y = Comprimento
############################################

# Entrada de Dados
x <- c(10,15,20,25,30)
y <- c(1003,1005,1010,1011,1014)

```

### Calculando as expressões sem usar funções do R:

```{r}
plot(x,y, pch=19, col="red3") # Temperatura x Comprimento
(n <- length(x)) # tamanho da amostra
(xbar <- mean(x)) # média das Temperaturas
(ybar <- mean(y)) # média dos Comprimentos
(s2x <- var(x)) # variância das Temperaturas
(s2y <- var(y)) # variância dos Comprimentos
(sxy <- (sum(x*y)-n*xbar*ybar)/(n-1)) # covariância entre Comprimento e Temperatura
(rxy <- cor(x,y)) # correlação entre Comprimento e Temperatura
```

```{r}
## Ajuste de mínimos quadrados
## estimativas dos coeficientes
(beta1 <- sxy/s2x)
(beta0 <- ybar-xbar*beta1)
(c(beta0,beta1))

```

```{r}
## Coeficiente de determinação
R2 <- (sxy^2)/(s2y*s2x)
R2
(rxy)^2 # relação de R2 com rxy
beta1*sxy/s2y # relação de R2 com beta1
```

```{r}
## Valores ajustados e resíduos
ych <- beta0 + beta1*x # valores ajustados
ei <- y - ych # resíduos

```

```{r}
## plotando a reta ajustada
plot(x,y, pch=19, col="red3", main="Gráfico de pontos", xlab="Temperatura",
ylab="Comprimento")
lines(x[order(x)], ych[order(x)],col="blue3", lwd=2)
```


```{r}
## Análise gráfica para verificação das suposições
## do modelo (normalidade e igualdade de variâncias)
# histograma
hist(ei, col="bisque", main="Histograma dos resíduos", xlab="Resíduos",
ylab="Frequência", cex.main=1.25)
# normal qq-plot dos resíduos
qqnorm(ei)
qqline(ei)
# resíduos x valores ajustados
plot(ych,ei, main="Resíduos x Ajustados", pch=19, col="red3")
# resíduos x ordem (timeplot)
plot(ei, main="Resíduos x ordem", pch=19, col="red3")
lines(ei, lwd=2, col="blue3")
```

### Explorando os recursos do R:

```{r}
# Usando o comando - lm
reta <- lm(y~x) # guardando os resultados do ajuste
reta
```

```{r}
summary(reta) # sumário do ajuste
## O commando summary fornece:
## i) descritivas dos resíduos;
## ii) coeficientes estimados com respectivos testes de siginificância;
## iii) erro padrão dos resíduos (estimativa do desvio padrão sigma);
## iv) coef. de determinação R2 e R2-ajustado;
## v) teste F da tabela ANOVA, para testar Ho:beta1=0.
aov(reta) # somas de quadrado dos resíduos e do modelo
res <- reta$residuals # resíduos
sdres <- rstandard(reta) # resíduos padronizados
ajus <- reta$fitted # valores ajustados

```

```{r}
# traçando a reta de regressão
plot(x,y, pch=19, col="red3", main="Gráfico de pontos", xlab="Temperatura",
ylab="Comprimento")
abline(coef(reta), col="blue3", lwd=2)
```

```{r}
# verificação das suposições do modelo:
# teste de normalidade de Kolmogorov-Smirnov
ks.test(sdres,pnorm,0,1)
## Análise gráfica para verificação das suposições
## do modelo (normalidade e igualdade de variâncias)
## gráfico 4x1
#par(mfrow = c(2,2)) # esse comando divide a janela gráfica numa matriz 2x2
# histograma dos resíduos
hist(sdres, col = "bisque", xlab="Resíduos padronizados", ylab=" ",
main="Histograma dos Resíduos", cex.main=1)
# gráfico normal qq-plot dos resíduos
qqnorm(sdres, pch=19, col="red", xlab="Quantis teóricos", ylab="Quantis
amostrais", main="Normal Q-Q plot dos Resíduos", cex.main=1)
qqline(sdres, col="blue3")
# gráfico resíduos x valores ajustados
plot(ajus,sdres,pch=19,col="red", xlab="Valores ajustados", ylab="Resíduos
padronizados", main="Resíduos x Ajustados", cex.main=1)
lines(c(0,max(ajus)),c(0,0),lty=2)
# resíduos x ordem (timeplot)
plot(sdres, main="Resíduos x ordem", ylab="Resíduos padronizados", pch=19,
col="red3", cex.main=1)
lines(sdres, col="blue3")
lines(c(0,max(ajus)),c(0,0),lty=2)
```

__________________________________________________________________________________


## Exemplo 2

```{r}
### Exemplo dados dos alunos: altura x peso
### x = altura e y = peso
############################################
# Entrada de Dados
x <- c(1.61,1.57,1.77,1.75,1.83,1.69,1.91,1.75,1.72,1.68,1.92,1.58,1.77)
y <- c(54.5,43.0,72.0,77.0,76.0,83.0,78.0,90.0,59.0,75.4,120.0,43.0,88.0)
```


### Calculando as expressões sem usar funções do R:

```{r}
plot(x,y, pch=19, col="red3") # Altura x Peso
(n <- length(x)) # tamanho da amostra
(xbar <- mean(x)) # média das Alturas
(ybar <- mean(y)) # média dos Pesos
(s2x <- var(x)) # variância das Alturas
(s2y <- var(y)) # variância dos Pesos
(sxy <- (sum(x*y)-n*xbar*ybar)/(n-1)) # covariância entre Peso e Altura
(rxy <- cor(x,y)) # correlação entre Peso e Altura
```

```{r}
## Ajuste de mínimos quadrados
## estimativas dos coeficientes
(beta1 <- sxy/s2x)
(beta0 <- ybar-xbar*beta1)
(c(beta0,beta1))

```

```{r}
## Coeficiente de determinação
R2 <- (sxy^2)/(s2y*s2x)
R2
(rxy)^2 # relação de R2 com rxy
beta1*sxy/s2y # relação de R2 com beta1
```

```{r}
## Valores ajustados e resíduos
ych <- beta0 + beta1*x # valores ajustados
ei <- y - ych # resíduos

```

```{r}
## plotando a reta ajustada
plot(x,y, pch=19, col="red3", main="Gráfico de pontos", xlab="Altura",
     ylab="Peso")
lines(x[order(x)], ych[order(x)],col="blue3", lwd=2)
```


```{r}
## Análise gráfica para verificação das suposições
## do modelo (normalidade e igualdade de variâncias)
# histograma
hist(ei, col="bisque", main="Histograma dos resíduos", xlab="Resíduos",
     ylab="Frequência", cex.main=1.25)
# normal qq-plot dos resíduos
qqnorm(ei)
qqline(ei)
# resíduos x valores ajustados
plot(ych,ei, main="Resíduos x Ajustados", pch=19, col="red3")
# resíduos x ordem (timeplot)
plot(ei, main="Resíduos x ordem", pch=19, col="red3")
lines(ei, lwd=2, col="blue3")
```

### Explorando os recursos do R:

```{r}
# Usando o comando - lm
reta <- lm(y~x) # guardando os resultados do ajuste
reta
```

```{r}
summary(reta) # sumário do ajuste
## O commando summary fornece:
## i) descritivas dos resíduos;
## ii) coeficientes estimados com respectivos testes de siginificância;
## iii) erro padrão dos resíduos (estimativa do desvio padrão sigma);
## iv) coef. de determinação R2 e R2-ajustado;
## v) teste F da tabela ANOVA, para testar Ho:beta1=0.
aov(reta) # somas de quadrado dos resíduos e do modelo
res <- reta$residuals # resíduos
sdres <- rstandard(reta) # resíduos padronizados
ajus <- reta$fitted # valores ajustados

```

```{r}
# traçando a reta de regressão
plot(x,y, pch=19, col="red3", main="Gráfico de pontos", xlab="Altura",
     ylab="Peso")
abline(coef(reta), col="blue3", lwd=2)
```

```{r}
# verificação das suposições do modelo:
# teste de normalidade de Kolmogorov-Smirnov
ks.test(sdres,pnorm,0,1)
## Análise gráfica para verificação das suposições
## do modelo (normalidade e igualdade de variâncias)
## gráfico 4x1
#par(mfrow = c(2,2)) # esse comando divide a janela gráfica numa matriz 2x2
# histograma dos resíduos
hist(sdres, col = "bisque", xlab="Resíduos padronizados", ylab=" ",
     main="Histograma dos Resíduos", cex.main=1)
# gráfico normal qq-plot dos resíduos
qqnorm(sdres, pch=19, col="red", xlab="Quantis teóricos", ylab="Quantis
       amostrais", main="Normal Q-Q plot dos Resíduos", cex.main=1)
qqline(sdres, col="blue3")
# gráfico resíduos x valores ajustados
plot(ajus,sdres,pch=19,col="red", xlab="Valores ajustados", ylab="Resíduos
     padronizados", main="Resíduos x Ajustados", cex.main=1)
lines(c(0,max(ajus)),c(0,0),lty=2)
# resíduos x ordem (timeplot)
plot(sdres, main="Resíduos x ordem", ylab="Resíduos padronizados", pch=19,
     col="red3", cex.main=1)
lines(sdres, col="blue3")
lines(c(0,max(ajus)),c(0,0),lty=2)
```