---
title: "Leitura de dados e outras funções"
author: "Prof. Fernando de Souza Bastos"
date: "06 de outubro de 2018"
output:
  slidy_presentation:
    fig_caption: yes
    force_captions: yes
    highlight: pygments
    keep_tex: yes
    toc: yes
    #Sumário flutuante
    #toc_float: true
    #numerar seções
    number_sections: true
    #Mostrar ou esconder os códigos (show ou hide)
    code_folding: hide
    #Diversos modelos de documentos ver outros em http://bootswatch.com/
    theme: united
    header-includes:
       \usepackage{array}
       \usepackage{multirow}
bibliography: bibfile.bib 
#output: html_document
---

```{r setup, include=FALSE}
require(knitr)
require(kfigr)
library(kableExtra)
options(knitr.table.format = "latex")
knitr::opts_chunk$set(echo = TRUE,fig.align = "center",message=FALSE, warning=FALSE)
```

## Orientações

O trabalho irá valer 30 pontos (10 na média)

Vocês devem fazer todos os exercícios da apostila da parte de teste de hipóteses e 
delineamento inteiramente casualizado no software R. Os scripts e os arquivos de dados devem ser enviados em formato .rar com seu nome e sua matricula (FulanodeTal_8978.rar) para o e-mail:

<ufv.florestal.maf261@gmail.com> até o dia 27/10/2018. O assunto do e-mail deve ser: "Trabalho 1 - Estatística Experimental". 

No interior do arquivo zip deve ter um script para todos os exercícios do mesmo teste de hipóteses (um script para o teste z, um script para o teste t, e assim por diante.) Os scripts devem ser nomeados como:

* testeT.R

* testeF.R

* testeZ.R

* AmostrasDependentes.R

* DIC.R

No interior do script deve conter cabeçalho com nome do acadêmico e matricula. Por exemplo:
```{r}
##########################
#Nome: Fernando de Souza Bastos
#Matrícula: 8978-8
############################
```

O nome dos arquivos devem ser obrigatoriamente no formato acima e devem ser de extensão R (executável), não em txt, doc, pdf ou outro qualquer.

* Para entender a leitura e confecção de exercícios de Delineamento Inteiramente Casualizado, baixem o arquivo Banco_de_Dados.rar e leiam as próximas páginas!


## Comandos para leitura de dados (.txt):


    Bloco de Notas (.txt)

Podemos ler o banco de dados com o comando:

da <- read.table("nome_do_arquivo.txt", header=T, dec=".", sep="") 

ou também:

da <- read.table(file.choose(),header=T,dec=".",sep="")

attach(da) #Este comando serve para poder nos referirmos a uma coluna do banco de dados utilizando seu nome;

Exemplo:

Criei o banco de dados denominado teste.txt e deixei salvo na mesma pasta do script do software R. Assim, para ler os dados fazemos:

```{r}
da <- read.table("teste.txt", header=T, dec=".", sep="")
names(da) <- c("Trat","Resp")
attach(da)
head(da)
str(da)

```

$$
\begin{align}
H_{0}&:\mu_{A}=\mu_{B}=\mu_{C}\\
H_{1}&: \textrm{Não}\  H_{0}\ (\textrm{Pelo menos uma média difere das demais})
\end{align}
$$
- Usando o pacote ExpDes.pt dos professores @expdes

```{r}
library(ExpDes.pt)
dic <- dic(Trat,
  Resp,
  quali = TRUE,
  mcomp = "tukey",
  nl = FALSE,
  hvar = 'bartlett',
  sigT = 0.01,
  sigF = 0.01)
plotres(dic)
```

## Comandos para leitura de dados (.csv):

    Arquivo em formato csv

Podemos ler o banco de dados com o comando:

da <- read.table("nome_do_arquivo.csv", header=T, dec=",", sep=";") 

ou também:

da <- read.table(file.choose(),header=T,dec=",",sep=";")

attach(da) #Este comando serve para poder nos referirmos a uma coluna do banco de dados utilizando seu nome;

Exemplo:

Criei o banco de dados denominado teste.csv e deixei salvo na mesma pasta do script do software R. Assim, para ler os dados fazemos:

```{r}
da <- read.table("teste.csv", header=T, dec=",", sep=";")
names(da) <- c("Trat","Resp")
attach(da)
head(da)
str(da)

```

$$
\begin{align}
H_{0}&:\mu_{A}=\mu_{B}=\mu_{C}\\
H_{1}&: \textrm{Não}\  H_{0}\ (\textrm{Pelo menos uma média difere das demais})
\end{align}
$$
- Usando o pacote ExpDes.pt dos professores @expdes

```{r}
library(ExpDes.pt)
dic <- dic(Trat,
  Resp,
  quali = TRUE,
  mcomp = "tukey",
  nl = FALSE,
  hvar = 'bartlett',
  sigT = 0.01,
  sigF = 0.01)
plotres(dic)
```


## Comandos para leitura de dados (.xls):

    Arquivo em formato xls

Temos que usar o pacote:

library(readxl)

E, posteriormente, ler o banco de dados com o comando:

da <- read_excel("teste.xls")

attach(da) #Este comando serve para poder nos referirmos a uma coluna do banco de dados utilizando seu nome;

Exemplo:

Criei o banco de dados denominado teste.csv e deixei salvo na mesma pasta do script do software R. Assim, para ler os dados fazemos:

```{r}
library(readxl)
da <- read_excel("teste.xls")
names(da) <- c("Trat","Resp")
attach(da)
head(da)
str(da)
da$Trat <- as.factor(da$Trat)
str(da)
```

$$
\begin{align}
H_{0}&:\mu_{A}=\mu_{B}=\mu_{C}\\
H_{1}&: \textrm{Não}\  H_{0}\ (\textrm{Pelo menos uma média difere das demais})
\end{align}
$$
- Usando o pacote ExpDes.pt dos professores @expdes

```{r}
library(ExpDes.pt)
dic <- dic(Trat,
  Resp,
  quali = TRUE,
  mcomp = "tukey",
  nl = FALSE,
  hvar = 'bartlett',
  sigT = 0.01,
  sigF = 0.01)
plotres(dic)
```


## Comandos para leitura de dados (.xlsx):

    Arquivo em formato .xlsx

Temos que usar o pacote:

library(readxl)

E, posteriormente, ler o banco de dados com o comando:

da <- read_excel("teste.xlsx")

attach(da) #Este comando serve para poder nos referirmos a uma coluna do banco de dados utilizando seu nome;

Exemplo:

Criei o banco de dados denominado teste.csv e deixei salvo na mesma pasta do script do software R. Assim, para ler os dados fazemos:

```{r}
library(readxl)
da <- read_excel("teste.xlsx")
names(da) <- c("Trat","Resp")
attach(da)
head(da)
str(da)
da$Trat <- as.factor(da$Trat)
str(da)
```

$$
\begin{align}
H_{0}&:\mu_{A}=\mu_{B}=\mu_{C}\\
H_{1}&: \textrm{Não}\  H_{0}\ (\textrm{Pelo menos uma média difere das demais})
\end{align}
$$
- Usando o pacote ExpDes.pt dos professores @expdes

```{r}
library(ExpDes.pt)
dic <- dic(Trat,
  Resp,
  quali = TRUE,
  mcomp = "tukey",
  nl = FALSE,
  hvar = 'bartlett',
  sigT = 0.01,
  sigF = 0.01)
plotres(dic)
```


## Referências
