---
title: "Exercicios DIC"
author: "Fernando Bastos"
date: "30 de outubro de 2018"
output: pdf_document
---

```{r setup, include=FALSE}
knitr::opts_chunk$set(echo = TRUE)
```

## Exercício 6.1

Os dados abaixo, se referem a um experimento instalado segundo o DBC, em que os
tratamentos, 5 produtos comerciais para suprir deficiência de micronutriente em caprinos,
foram fornecidos aos animais os quais foram separados em 3 grupos segundo a idade.
Os resultados obtidos, expressos em ppm de micronutriente/ml de sangue, foram os
seguintes:


```{r}
library(ExpDes.pt)
library(readr)
#Exercicio 6.1
da <- read_table2("Exer_6_1.txt")
#View(da)
str(da)
da$Bloco <- as.factor(da$Bloco)
is.factor(da$Bloco)
da$Trat <- as.factor(da$Trat)
is.factor(da$Trat)
a <- dbc(da$Trat,
  da$Bloco,da$Resp,
  quali = TRUE,
  mcomp = "tukey",
  nl = FALSE,
  hvar='oneillmathews',
  sigT = 0.05,
  sigF = 0.05)
```


As médias foram distintas e a média A5 é melhor que as demais.

Vamos analisar os gráficos:

```{r}
plotres(a)
```

Como os resíduos padronizados vs valores ajustados estão dispersos de 